【裁判字號】    97,訴,540
【裁判日期】    971128
【裁判案由】    家庭暴力罪之妨害自由等
【裁判全文】
臺灣士林地方法院刑事判決               97年度訴字第540號
公  訴  人  臺灣士林地方法院檢察署檢察官
被      告  乙○○
選任辯護人  鄭志政律師
被      告  甲○○
選任辯護人  賴淑玲律師
上列被告等因家庭暴力罪之妨害自由等案件，經檢察官提起公訴
（97年度偵字第5288號），及移送併案審理（97年度偵字第6350
號），本院判決如下：
    主  文
乙○○犯傷害罪，處拘役肆拾日，如易科罰金，以新臺幣壹仟元
折算壹日。又犯剝奪他人行動自由罪，處有期徒刑肆月，如易科
罰金，以新臺幣壹仟元折算壹日。
甲○○犯傷害罪，處拘役肆拾日，如易科罰金，以新臺幣壹仟元
折算壹日。
    事  實
一、乙○○與甲○○前為夫妻，其2 人間具有家庭暴力防治法第
    3 條第1 款所定家庭成員關係。於民國97年2 月17日10時許
    ，其2 人在位於臺北市○○區○○路78號3 樓之5 住處，因
    細故發生爭執，甲○○心生不滿即基於傷害之犯意，以住處
    之物品向乙○○丟擲，惟因乙○○閃避而未擊中，復以手持
    拖把或徒手、腳踢之方法毆打乙○○，乙○○亦基於傷害之
    犯意，徒手毆打甲○○，2 人進而扭打、互毆。乙○○竟另
    基於剝奪甲○○行動自由之犯意，將甲○○拖入上址住處房
    間內予以壓制後，先以膠帶綁住甲○○的雙腳，再以布鞋鞋
    帶綑綁甲○○之手腳，並使用膠帶貼住甲○○之嘴巴，而以
    此方式剝奪甲○○之行動自由，甲○○因此受有兩側臉頰皮
    下瘀血、前頸部及前胸上部多處皮下瘀血、右手指皮下瘀血
    等傷害。乙○○則受有鼻樑上擦傷（0.6x0.2 公分）、左臉
    頰擦傷（0.6x0.1 公分）、（0.8x0.1 公分）、（1x0. 1公
    分）、左肩擦傷（1.5x1 公分痂皮形成）、左臀瘀青（6x1.
    5 公分，起訴書誤植為左臀擦傷）、左膝瘀青（2x1 公分）
    、左手腕擦傷（0.6x0.2 公分）等傷害。嗣於同日上午11時
    31分許，臺北市政府消防局人員據報前往現場處理，始將甲
    ○○鬆綁送醫，其間，甲○○遭剝奪行動自由時間前後達1
    小時。
二、案經甲○○、乙○○告訴，及臺北市政府警察局北投分局報
    請臺灣士林地方法院檢察署檢察官偵查起訴，及臺灣士林地
    方法院檢察署檢察官自動檢舉移送併案審理。
    理  由
壹、證據能力方面：
    本案所引用之供述及非供述證據，經本院依法踐行調查證據
    程序，檢察官、被告乙○○、甲○○及其等選任辯護人均不
    爭執各該證據之證據能力，且亦查無依法應排除其證據能力
    之情形，是後述所引用證據之證據能力均無疑義，先予敘明
    。
貳、實體方面：
一、訊據被告乙○○固坦認於上揭時、地，伊與告訴人甲○○發
    生衝突，並將告訴人甲○○綑綁之事實，而被告甲○○亦供
    認伊有先動手要拿拖把打告訴人乙○○等情，惟均矢口否認
    有何傷害等犯行，被告乙○○辯稱：案發當時是告訴人甲○
    ○先出手打伊，而伊是為了自衛才出手，且伊係因為要使精
    神無法控制的告訴人甲○○情緒冷靜，才會綑綁告訴人甲○
    ○，所以伊綁繩子是用活結，沒有打死結云云，被告甲○○
    則以伊雖有持拖把要打告訴人乙○○，但因為告訴人乙○○
    閃開，所以並沒有打到，而是因為告訴人乙○○用手抓住伊
    的脖子，伊出於本能正當防衛才會出手抓、踢告訴人乙○○
    ，況告訴人乙○○所提診斷證明書所載傷勢，並非全然由伊
    造成，其中有些是因之前車禍所造成，另外左臀瘀青部分則
    是案發前告訴人乙○○去洗溫泉所留下的色素沈澱等語置辯
    。經查：
（一）上揭事實業據證人即告訴人甲○○、乙○○於檢察官訊問
      、本院審理時分別結證述甚詳在卷，復有告訴人甲○○之
      受傷照片4 張、家庭暴力事件驗傷診斷書1 紙；告訴人乙
      ○○之家庭暴力事件驗傷診斷書1 紙；臺北市政府警察局
      北投分局員警工作登記簿、臺北市政府消防局第四大隊北
      投中隊光明分隊隊員職務報告、臺北市政府消防局救護紀
      錄表各1紙附卷可稽。
（二）被告乙○○、甲○○雖均辯稱其等所為符合正當防衛一節
      ，惟按正當防衛必須對於現在不法之侵害始得為之，侵害
      業已過去，即無正當防衛可言。至彼此互毆，又必以一方
      初無傷人之行為，因排除對方不法之侵害而加以還擊，始
      得以正當防衛論。故侵害已過去後之報復行為，與無從分
      別何方為不法侵害之互毆行為，均不得主張防衛權。又侵
      害業已過去，或無從分別何方為不法侵害之互毆行為，均
      不得主張防衛權，而衡之一般社會經驗法則，互毆係屬多
      數動作構成單純一罪而互為攻擊之傷害行為，縱令一方先
      行出手，而還擊之一方在客觀上苟非單純對於現在不法之
      侵害為必要排除之反擊行為，因其本即有傷害之犯意存在
      ，則對其互為攻擊之還手反擊行為，自無主張防衛權之餘
      地（最高法院30年上字第1040號判例、92年度台上字第30
      39號判決意旨可參）。查被告乙○○、甲○○2 人案發當
      日發生口角爭執，且被告2 人互有出手毆擊對方，而觀諸
      被告乙○○體型明顯較告訴人甲○○為優勢，且其又為男
      性，力氣程度自然亦大於為女性之告訴人甲○○，被告乙
      ○○自能簡單以手推阻，即可輕易擺脫告訴人甲○○侵犯
      其身體之任何舉止，實難想像被告乙○○僅出自掙脫弱小
      女性之主觀想法及客觀行為下，竟導致告訴人甲○○受有
      兩側臉頰皮下瘀血、前頸部及前胸上部多處皮下瘀血、右
      手指皮下瘀血等傷害可能，應係被告乙○○基於「故意傷
      害」之犯意而多次出手毆打告訴人甲○○，始導致告訴人
      甲○○受有上開不止一處傷害之事實，至被告甲○○則迭
      於警詢、檢察官訊問時均就其先出手一節供明在卷，且依
      前述可知，當時被告乙○○、甲○○所受傷勢程度及所受
      傷部位不止一處，可見其等顯非單純基於對於告訴人甲○
      ○、乙○○現在不法之侵害所為必要排除之反擊行為，應
      係出於故意傷害之犯意而毆擊告訴人甲○○、乙○○，則
      揆諸前開最高法院判例、判決之意旨，被告2 人所為自均
      不符合正當防衛之要件，此部分辯解，難以採取。
（三）被告乙○○另辯稱：伊綁繩子是用活結，沒有打死結云云
      ，然已顯與上開事證有間，況臺北市政府消防局人員據報
      前往現場處理時，告訴人甲○○係手腳被繩索及膠帶綑綁
      ，俯臥地上等情，有上開職務報告在卷可考，是告訴人甲
      ○○於臺北市政府消防局人員據報前往現場處理時，其行
      動自由仍遭剝奪中一節堪以認定，從而，被告乙○○此部
      分所辯縱屬為真，亦無礙其妨害自由犯行之認定，更無法
      因之即為其有利之認定。
（四）至被告甲○○固辯稱：告訴人乙○○所提診斷證明書所載
      傷勢，並非全然由伊造成，其中有些是因之前車禍所造成
      ，另外左臀瘀青部分則是案發前告訴人乙○○去洗溫泉所
      留下的色素沈澱云云，惟被告乙○○於97年1 月11日至行
      政院國軍退除役官兵輔導委員會台北榮民總醫院外科急診
      求診，並於97年1 月11日至31日住院，病名（1） 第二型
      糖尿病，（2） 左手腕關節及左側大腿挫傷合併左下腹壁
      血腫，有該院以97年7 月31日北總企字第0970015235號函
      送之病歷資料在卷為憑，可知告訴人乙○○於案發當日所
      受上開傷害要與97年1 月間因車禍所生傷勢並不相同，再
      被告甲○○亦無法就其主張告訴人乙○○上開左臀瘀青部
      分傷害，係案發前告訴人乙○○去洗溫泉所留下的色素沈
      澱一節具體舉證以實其說，而告訴人乙○○就此堅詞否認
      ，尚不得僅因被告甲○○個人推測之詞，即認定被告乙○
      ○上開所提出家庭暴力事件驗傷診斷書所載之傷勢與事實
      未合，職是，被告甲○○此部分所辯亦無從遽以採取。
（五）綜上，被告乙○○、甲○○所辯均係事後卸責之詞，委無
      足取。本件事證明確，被告2 人上揭犯行足可認定，均應
      依法論科。
二、按家庭暴力防治法所稱家庭暴力，係指家庭成員間實施身體
    或精神上不法侵害之行為；所稱家庭暴力罪，係指家庭成員
    間故意實施家庭暴力行為而成立其他法律所規定之犯罪，家
    庭暴力防治法第2 條第1 項、第2 項分別定有明文。核被告
    乙○○上開所為，係犯刑法第277 條第1 項之傷害罪及同法
    第302 條第1 項之剝奪他人行動自由罪。被告甲○○上開所
    為則係犯刑法第277 條第1 項之傷害罪。又被告乙○○、甲
    ○○2 人前為配偶關係，此據被告乙○○、甲○○於警詢、
    檢察官訊問時一致陳明，則被告2 人間有家庭暴力防治法第
    3 條第1 款之家庭成員關係，被告乙○○對告訴人甲○○故
    意實施身體上不法侵害之家庭暴力行為而成立刑法之傷害罪
    、剝奪他人行動自由罪；被告甲○○對告訴人乙○○故意實
    施身體上不法侵害之家庭暴力行為而成立刑法之傷害罪，其
    等2 人所為均亦屬家庭暴力防治法第2 條第2 項之家庭暴力
    罪，惟因家庭暴力防治法對於家庭暴力罪並無科處刑罰之規
    定，是以僅分別依刑法傷害罪、剝奪他人行動自由罪之規定
    予以論罪科刑即可。再被告乙○○上開所犯傷害罪、剝奪他
    人行動自由罪間，犯意各別，行為分殊，應分論併罰之。又
    公訴人就被告甲○○移送併辦部分之犯罪事實，與前經起訴
    被告甲○○所涉之犯罪事實同一，依法本院自得併予審究。
    爰審酌被告乙○○、甲○○2 人於案發時為夫妻關係，不思
    以理性方式解決雙方紛爭，僅因細故互相出手毆打對方，均
    所為非是，而被告乙○○竟進而罔顧他人權利，限制告訴人
    甲○○之行動自由，嚴重影響社會善良風氣，犯罪情節非輕
    ，及被告等2 人犯罪之動機、目的、手段、所受之傷害，並
    兼衡被告等2 人之犯後態度、素行等一切情狀，分別量處如
    主文所示之刑，並均諭知易科罰金之折算標準。
據上論斷，應依刑事訴訟法第299 條第1 項前段，刑法第277 條
第1 項、第302 條第1 項、第41條第1 項前段，刑法施行法第1
條之1 第1 項、第2 項前段，判決如主文。
本案經檢察官余秉甄到庭執行職務。
中    華    民    國    97    年    11    月    28    日
                  刑事第七庭審判長法  官  劉秉鑫
                                  法  官  黎惠萍
                                  法  官  王美玲
以上正本證明與原本無異。
如不服本判決，應於收受送達後10日內向本院提出上訴書狀，其
未敘述上訴理由者，應於上訴期間屆滿後20日內向本院補提理由
書狀（均須按他造當事人之人數附繕本）。
                                  書記官  林靜枝
中    華    民    國    97    年    11    月    28    日
附錄本案論罪科刑法條全文：
刑法第277 條第1 項：
傷害人之身體或健康者，處三年以下有期徒刑、拘役或一千元以
下罰金。
刑法第302 條第1 項：
  私行拘禁或以其他非法方法，剝奪人之行動自由者，處5 年以
  下有期徒刑、拘役或3 百元以下罰金。


司法院資訊處製作；財團法人民間司法改革基金會備份。
